【裁判字號】    99,訴,243
【裁判日期】    990309
【裁判案由】    損害賠償
【裁判全文】
臺灣臺中地方法院民事判決  99年度訴字第243號
原      告  丙○○○
訴訟代理人  陳淑芬律師
複代理人    丁○○
被      告  乙○○
            甲○○
上列當事人間損害賠償事件，本院於民國99年2月23日言詞辯論
終結，判決如下：
    主    文
被告乙○○應給付原告新台幣玖萬陸仟元及自民國九十八年九月
二十四日起至清償日止，按年息百分之五計算之利息。
原告其餘之訴駁回。
訴訟費用由被告乙○○負擔拾分之壹，餘由原告負擔。
本判決原告勝訴部分得假執行。
    事實及理由
一、原告主張：門牌號碼台中市○區○○路143號房屋為原告配
    偶楊明道經陸軍所配住之眷村房舍，楊明道於民國90年7月
    26日亡故。原告為該眷村房舍權益承受人。原告與被告甲○
    ○間曾就系爭房屋訂有租賃契約，雙方約定每月租金新臺幣
    (下同)24,000元，租賃期限至97年5月1日止。然於98年9月
    22日，雙方另簽訂一搬遷協議書，約定租賃關係至98年9月
    30日止，被告甲○○未依期限搬遷及返還鑰匙，反在98年9
    月24日與被告乙○○就上開眷村房舍另立一租賃契約，被告
    乙○○收取98年9、10、11、12月租金96,000元。被告甲○
    ○遲至99年2月8日始搬遷。被告間之租賃契約侵害原告之權
    益且屬無效。被告應負侵權行為之損害賠償責任。被告乙○
    ○應賠償所收取之租金96,000元。被告甲○○則應給付自99
    年1月1日起至99年2月8日止，相當於租金之損害賠償30,400
    元。原告並因眷村之改建，依法可繼受28坪房屋之權益，市
    價約285萬元，因被告上開侵占及延誤之行為，導致原告喪
    失承受權益，被告2人應全額賠償，並賠償原告精神慰撫金
    90萬元。爰依民法第184條、第185條之規定，提起本件訴訟
    。並聲明：(一)被告甲○○應給付原告30,400元及自起訴狀繕
    本送達翌日起至清償日止，按年息5％計算之利息；(二)被告
    乙○○應給付原告96,000元及自98年9月24日起至清償日止
    ，按年息5％計算之利息；(三)被告應連帶給付原告3,750,000
    元及自起訴狀繕本送達翌日起至清償日止，按年息5％計算
    之利息。
二、被告抗辯：
(一)被告乙○○部分：
    國軍老舊眷村改建條例係屬行政命令，與民法第1151條：在
    分割遺產前，各繼承人對於遺產全部為公同共有之規定抵觸
    ，無效。上開眷村房舍乃屬被繼承人楊明道之遺產，為全體
    繼承人公同共有，該眷村房舍租金收益權，應由全體繼承人
    共有，並非原告得單獨繼承。原告請求無理由。並聲明：原
    告之訴駁回。
(二)被告甲○○部分：
    被告甲○○就上開眷村房舍於77年間即與被告乙○○訂立租
    約，約期約為2年。嗣於95年5月1日由原告出租予被告甲○
    ○，租期至97年5月1日，租約期滿變更為不定期租賃。至98
    年9月間與原告簽立上開協議書。後被告乙○○出示房屋稅
    單，表明亦為共有人之一，將上開眷村房舍出租予被告甲○
    ○。被告甲○○業已給付被告乙○○自98年9月至99年1月共
    5個月租金，被告甲○○並於99年2月8日搬走。並聲明：原
    告之訴駁回。
三、兩造不爭執之事實：
(一)門牌號碼台中市○區○○路143號房屋為原告配偶楊明道經
    陸軍所配住之眷村房舍，楊明道於90年7月26日亡故。
(二)原告與被告甲○○間曾就系爭房屋訂有租賃契約，雙方約定
    每月租金24,000元。於98年9月22日，雙方另簽訂一搬遷協
    議書，約定租賃關係至98年9月30日止，被告甲○○應於同
    年11月30日搬遷完畢，並返還房屋。
(三)楊明道之繼承人為原告及被告乙○○、楊惠敏、楊永福、楊
    永禎、楊永慧等6人。
(四)被告甲○○與乙○○就系爭房屋曾簽訂98年9月至99年1月之
    租賃契約，甲○○已交付五個月租金120,000元予乙○○。
(五)原告於98年12月14日曾以存證信函催告，要求被告甲○○應
    於收受該存證信函後二日內，履行搬遷承諾。
四、得心證之理由：
    本件兩造厥有爭執者，為原告得否請求被告賠償？經查：
(一)原告主張門牌號碼台中市○區○○路143號房屋為原告配偶
    楊明道經陸軍所配住之眷村房舍，楊明道於90年7月26日亡
    故之事實，業據原告提出國防部令、陸軍眷舍居住憑證及戶
    籍謄本為證，復為被告所不爭執，堪認為真實。又按法律得
    定名為法律、條例或通則，中央法規標準法第2條定有明文
    。故國軍老舊眷村改建條例核即屬法律之一，被告乙○○抗
    辯該條例核屬行政命令，並因抵觸法律之規定而無效云云，
    即無理由。再雖民法第1151條規定：繼承人有數人時，在分
    割遺產前，各繼承人對於遺產全部為公同共有。惟按民法第
    1148條規定：繼承人自繼承開始時，除本法另有規定外，承
    受被繼承人財產上之一切權利、義務。但權利、義務專屬於
    被繼承人本身者，不在此限。就國軍公有眷舍之配住，乃是
    為安定國軍眷屬生活，使官兵無後顧之憂，由國家給予之特
    別恩惠，應為一身專屬權，依民法第1148條第1項但書之規
    定，原則上不得讓與或繼承，惟如該特別法有例外規定者，
    則依其規定。再依國軍老舊眷村改建條例第5條規定：原眷
    戶享有承購依本條例興建之住宅及由政府給與輔助購宅款之
    權益。原眷戶死亡者，由配偶優先承受其權益；原眷戶與配
    偶均死亡者，由其子女承受其權益，餘均不得承受其權益。
    即知系爭眷村房舍其權益，由配偶優先承受其權益。原告既
    為原配住人之配偶，即優先承受其權益，本件眷村房舍之使
    用管理權人即為原告。被告乙○○抗辯：上開眷村房舍乃屬
    被繼承人楊明道之遺產，為全體繼承人公同共有云云，尚有
    誤會。
(二)次按因故意或過失，不法侵害他人之權利者，負損害賠償責
    任；數人共同不法侵害他人之權利者，連帶負損害賠償責任
    ，民法第184條第1項前段、第185條第1項前段固有明文。惟
    按當事人主張有利於己之事實者，就其事實有舉證之責任，
    民事訴訟法第277條前段亦有明文；又損害賠償之債，以有
    損害之發生及有責任原因之事實，並二者之間有相當因果關
    係為其成立要件，最高法院亦著有30年度上字第18號判例意
    旨足資參照。故原告主張侵權行為損害賠償責任者，即應就
    原告有損害之發生及被告有責任原因之事實，並二者之間有
    相當因果關係負其舉證之責任。又所謂相當因果關係，係指
    依經驗法則，綜合行為當時所存在之一切事實，為客觀之事
    後審查，認為在一般情形上，有此環境，有此行為之同一條
    件，均發生同一之結果者，則該條件即為發生結果之相當條
    件，行為與結果即有相當之因果關係。反之，若在一般情形
    上，有此同一條件存在，而依客觀之審查，認為不必皆發生
    此結果者，則該條件與結果並不相當，不過為偶然之事實而
    已，其行為與結果間即無相當因果關係。雖系爭眷村房舍之
    使用收益權益屬原告所有，如有侵害者，原告得請求賠償，
    然原告請求賠償，亦應符合上開說明侵權行為之要件。茲就
    原告之請求分述如下：
１、被告乙○○賠償損害部分：
    原告主張被告乙○○就上開眷村房舍與被告甲○○訂立租約
    ，並收取98年9、10、11、12月租金96,000元之事實，業據
    原告提出收取租金立據為證，並為兩造對：被告甲○○與乙
    ○○就系爭房屋曾簽訂98年9月至99年1月之租賃契約，甲○
    ○已交付五個月租金120,000元予乙○○之事實所不爭執，
    堪認為真實。被告乙○○既誤認其為共有人，將上開眷村房
    舍出租予被告甲○○使用收益，並收取98年9月至99年1月計
    120,000元之租金，乃不法侵害原告就系爭眷村房舍之使用
    收益權，原告即得請求被告乙○○賠償其損害。惟原告就此
    部分僅請求被告乙○○賠償其自98年9月至12月就系爭眷村
    房舍使用收益之損害計96,000元，本院自僅得於原告請求之
    範圍內為裁判。次按負損害賠償責任者，除法律另有規定或
    契約另有訂定外，應回復他方損害發生前之原狀。因回復原
    狀而應給付金錢者，自損害發生時起，加給利息，民法第
    213條第1、2項亦有明文。而按民法第213條第2項所謂因回
    復原狀而應給付金錢者，如所侵害者為金錢，則應返還金錢
    ，如所侵害者為取得利益之物，則於返還原物外，更應給付
    金錢抵償其所得利益，始克回復原狀。依上開租金收取立據
    所示，被告乙○○乃立據於98年9月24日收取被告甲○○自
    98年9月至12月就系爭眷村房舍使用收益之租金96,000元，
    是可認於該日原告就上開96,000元之使用收益權益之損害即
    已發生，原告即得請求被告乙○○給付自該日起計算之遲延
    利息。是原告依民法第184條第1項前段之規定，請求被告乙
    ○○賠償原告自98年9月至12月之使用收益權損害96,000元
    及自損害發生時即98年9月24日起至清償日止之遲延利息，
    即屬正當。
２、被告甲○○賠償損害部分：
    雖原告又主張被告甲○○依民法第184條之規定，應給付原
    告自99年1月1日起至99年2月8日止，相當於租金之損害賠償
    30,400元云云。惟被告甲○○業抗辯：被告甲○○就上開眷
    村房舍於77年間即與被告乙○○訂立租約，約期約為2年；
    嗣於95年5月1日由原告出租予被告甲○○，租期至97年5月1
    日，租約期滿變更為不定期租賃，至98年9月間簽立上開協
    議書；後被告乙○○出示房屋稅單，表明亦為共有人之一，
    將上開眷村房舍出租予被告甲○○；被告甲○○業已給付自
    98年9月至99年1月共5個月租金予被告乙○○，並於99年2月
    8日搬遷之事實，業有原告提出之上開收取租金立據、搬遷
    協議書、房屋租賃契約書，被告乙○○提出之系爭眷村房舍
    95至98年之房屋稅繳款書，被告甲○○提出之房屋租賃契約
    書附卷可憑，並為兩造所不爭執，亦堪認為真實。查：(1)、
    被告甲○○既因前即與被告乙○○就系爭眷村房舍訂立租約
    ，嗣後並因被告乙○○誤認其為共有人之一，並又出示房屋
    稅繳款書，始與被告乙○○訂立租約，而自98年9月至99年2
    月8日止使用系爭眷村房舍。而依上開房屋稅繳款書所示，
    並載系爭眷村房舍納稅義務人為楊明道之繼承人乙○○等6
    人。是被告甲○○既因信賴被告乙○○就系爭眷村房舍有使
    用收益權，與之訂立租約，而為系爭眷村房舍之使用收益，
    並給付租金，自難認被告甲○○就系爭眷村房舍之使用收益
    ，有何侵權行為之故意或過失存在。(2)、如前所述，原告就
    系爭眷村房舍亦無所有權，僅有使用收益權。是其於本件被
    侵害者，僅係使用收益權，並非所有權，亦非租金債權。而
    原告之使用收益權被侵害者，乃因被告乙○○之出租行為，
    並非因被告甲○○嗣後因其與被告乙○○出租後之使用收益
    行為。是原告就系爭眷村房舍之使用收益權如因而受有損害
    ，乃係因被告乙○○之出租行為所致，亦與被告甲○○受有
    嗣後因被告乙○○之出租之債之關係而為系爭眷村房舍之使
    用收益，無相當因果關係。本件既難認被告甲○○有侵權行
    為之責任原因之事實，並與原告之受損害二者之間有相當因
    果關係，揆諸前開說明，原告依民法第184條之規定，請求
    被告甲○○賠償自99年1月至2月8日之租金30,400元，即與
    前開損害賠償之成立要件有間，即無理由。
３、被告2人連帶賠償部分：
(1)、原告雖又主張其因眷村之改建，依法可繼受28坪房屋之權益
    ，市價約285萬元，因被告上開侵占及延誤之行為，導致原
    告喪失承受權益，被告2人應全額賠償云云，固據其提出台
    中市「賴村新村、賴厝新村」改建基地改（遷）建第一階段
    （認證）說明書、陸軍第十軍團指揮部函及存證信函為證。
    惟查：、依原告所提出之上開證據所示，均未能遽認原告
    即得承受28坪房屋之權益，並其市價為285萬元，原告遽主
    張其受有285萬元之損害，已屬無據。再依國軍老舊眷村改
    建條例第5條第1項前段：原眷戶享有承購依本條例興建之住
    宅及由政府給與輔助購宅款之權益之規定，即知原告於國軍
    老舊眷村改建時，乃僅享有承購依國軍老舊眷村改建條例興
    建之住宅及由政府給與輔助購宅款之權益。再國軍老舊眷村
    改建條例並於第20條規定輔助購宅款。是知原眷戶就興建住
    宅之承購，亦非即完全免費。原告遽主張其即受有28坪房屋
    之權益，並其市價為285萬元之全部損害，亦屬無稽。、
    次依上開陸軍第十軍團指揮部函所示，原告乃因「私自將公
    有眷舍使用於營商、頂讓、出租等行為，違反『國軍軍眷業
    務處理作業要點』第玖、一（三）規定，業依程序於98年9
    月15─19日給予1個月改善期限，於98年10月21日複查仍迄
    未改善」，而經國防部陸軍司令部核定撤銷居住權收回眷舍
    。而如前述，原告與被告甲○○間就系爭眷村房舍訂有租賃
    契約，原租期至97年5月1日止，嗣變更為不定期租賃，並於
    98年9月22日，簽訂搬遷協議書，約定租賃關係至98年9月30
    日止，被告甲○○應於同年11月30日搬遷完畢。是知原告因
    其己之出租行為，業違反國軍軍眷業務處理作業要點之規定
    ，並因其允被告甲○○於同年11月30日搬遷完畢，亦已逾98
    年10月21日之期限。是原告縱經國防部陸軍司令部核定撤銷
    居住權收回眷舍，亦乃係因其自己之行為所致，自與他人無
    涉。原告遽主張該事由乃可歸責於被告2人，亦屬無稽。是
    既難認原告有285萬元損害之發生及被告有侵權行為之責任
    原因之事實，並其二者之間有相當因果關係，揆諸前開說明
    ，原告依民法第184條及第185條之規定請求被告2人連帶賠
    償285萬元，亦與前開損害賠償之成立要件有間，原告此部
    分之請求，亦無理由。
(2)、精神慰撫金部分：
    雖原告並又主張：被告2人應依民法第184條及第185條之規
    定，連帶賠償原告精神慰撫金90萬元云云。惟按人格權受侵
    害時，得請求法院除去其侵害；有受侵害之虞時，得請求防
    止之。前項情形，以法律有特別規定者為限，得請求損害賠
    償或慰撫金，民法第18條定有明文。是受精神之損害得請求
    賠償者，以法律有明文規定者為限，如民法第18條、第19條
    、第194條、第195條、第979條、第999條等是。我國民法對
    於財產權之受侵害，並無得請求慰撫金之特別規定。原告就
    其系爭眷村房舍之使用收益權之財產權損害，遽依民法第18
    4條及第185條之規定，請求精神上之損害賠償，自於法無據
    ，亦無理由。
(三)綜上所述，原告僅於依民法第184條第1項前段之規定，請求
    被告乙○○賠償原告自98年9月至12月就系爭眷村房舍之使
    用收益權計96,000元之損害及自損害發生時即98年9月24日
    起計算之遲延利息範圍內為有理由，餘均無理由。從而，原
    告依民法第184條、第185條之規定，請求：(一)被告甲○○應
    給付原告30,400元及自起訴狀繕本送達翌日起至清償日止，
    按年息5％計算之利息；(二)被告乙○○應給付原告96,000元
    及自98年9月24日起至清償日止，按年息5％計算之利息；(三)
    被告應連帶給付原告3,750,000元及自起訴狀繕本送達翌日
    起至清償日止，按年息5％計算之利息，即於請求被告乙○
    ○給付原告96,000元及自98年9月24日起至清償日止，按年
    息5％計算之利息之範圍內為有理由，應予准許，逾此請求
    之範圍，即屬無據，應予駁回。本判決原告勝訴部分乃所命
    給付之金額未逾50萬元之判決，爰依職權宣告假執行。
五、本件事證已臻明確，兩造其餘之陳述、攻擊防禦方法及舉證
    ，均對本判決之結果，不生影響，爰不一一論述，亦附敘明
    。
六、訴訟費用負擔之依據：民事訴訟法第79條。
中    華    民    國    99    年    3     月    9     日
                  民事第二庭    法  官  陳秋月
正本係照原本作成。
如對本判決上訴，須於判決送達後20日內向本院提出上訴狀。
中    華    民    國    99    年    3     月    9     日
                                書記官  廖曉鐘

司法院資訊處製作；財團法人民間司法改革基金會備份。
